臺灣花蓮地方法院民事判決
111年度訴字第99號
原      告  凱基商業銀行股份有限公司

法定代理人  龐德明Stefano Paolo Bertamini



訴訟代理人  曹逸晉
被      告  徐嘉嶸
            徐文財
上列當事人間請求塗銷不動產所有權移轉登記事件，本院於中華
民國111年8月18日言詞辯論終結，判決如下：
    主      文
原告之訴駁回。
訴訟費用由原告負擔。
　　事實及理由
一、原告主張：被告徐嘉嶸向伊申辦信貸、現金卡、信用卡，於
    民國109年6月12日起即未依約，積欠伊原告新臺幣（下同）
    990,784元及應計之利息、費用，原告欲聲請強制執行其所
    有坐落花蓮縣○○鄉○○段000地號土地（面積659.9平方公尺，
    權利範圍3分之2，下稱系爭不動產），熟料其竟於109年9月
    10日以贈與為原因關係，將系爭不動產所有權移轉登記予被
    告徐文財（下稱系爭贈與契約），致伊債權受有損害。系爭
    不動產依移轉當時之公告現值達494,925元，而徐嘉嶸將最
    具有價值之財產移轉後，再無其他具實益之財產，即令其現
    有薪資收入，惟依法扣除每月必要生活費用後，伊目前扣得
    之薪資每月平均為7,137元，然其所欠債務每月產生之利息
    為5,880元，亦即至少須扣薪63年才能清償全部債務，然被
    告徐嘉嶸現已41歲，是其實質上已陷於無資力狀態甚明，而
    其贈與行為顯係積極減少財產，致伊債權不能獲得滿足，害
    及伊之債權。爰依民法第244條第1項、第4項規定，訴請撤
    銷被告間就系爭不動產之贈與行為及所有權移轉行為，並塗
    銷系爭不動產之所有權移轉登記等語。並聲明：㈠被告徐嘉
    嶸、徐文財間就系爭不動產，於109年8月24日所為之無償贈
    與行為，及於同年9月10日之所有權移轉之物權行為均應予
    撤銷；㈡被告徐文財應就系爭不動產，於109年9月10日所為
    之所有權移轉登記應予塗銷，並回復為被告徐嘉嶸之名義。
二、被告徐嘉嶸則以：本不知道自己有1/3應有部分，因為家裡
    有協議那是叔叔的。被告徐文財以：原告未於一年內提起本
    件訴訟，已不得提出；關於系爭不動產的所有權，爸爸三十
    幾年前就過世，土地所有權在伊三兄弟名下，伊兄弟姊妹已
    經協議完了，還有一筆農地，因有關於媽媽的農保，所以土
    地過在媽媽的名下，伊不知道被告徐嘉嶸在外面有債務，系
    爭贈與契約係兄弟及媽媽間之協議，贈與時伊之兄弟即訴外
    人徐文遂也有參與，兄弟間及媽媽早就協議好了所有權歸伊
    ，如果不是伊的伊也不會下辦理過戶等語，資為抗辯。並均
    聲明：原告之訴駁回。
三、本院之判斷：
　　原告之主張為被告所否認，並以前詞置辯。是本件爭點為，
    原告依民法第244條第1項、第4項規定撤銷贈與契約，請求
    被告回復原狀，有無理由？
　㈠按債務人所為之無償行為，有害及債權者，債權人得聲請法
    院撤銷之；債權人依第1項之規定聲請法院撤銷時，得並聲
    請命受益人或轉得人回復原狀，但轉得人於轉得時不知有撤
    銷原因者，不在此限；前條撤銷權，自債權人知有撤銷原因
    時起，1年間不行使，或自行為時起，經過10年而消滅，民
    法第244條第1、4項、第245條分別定有明文。再按「債權人
    得依民法第244條規定行使撤銷權者，以債務人所為非以其
    人格上之法益為基礎之財產上之行為為限，若單純係財產利
    益之拒絕，如贈與要約之拒絕，第三人承擔債務之拒絕，繼
    承或遺贈之拋棄，自不許債權人撤銷之。」（最高法院69年
    度台上字第1271號裁判要旨參照）。而遺產分割協議，本質
    上係繼承人間基於繼承人身分，就繼承遺產如何分配所為之
    協議，繼承人於分割遺產時，除須考量被繼承人生前意願、
    繼承人對被繼承人之貢獻（有無扶養之事實、生前之照顧）
    等外，另須衡酌家族成員間之感情、自主生活程度、祭祀承
    擔義務等諸多因素，尚難與一般財產上之債權行為同視，是
    債務人依遺產分割協議而拒絕取得財產利益之行為，既與親
    屬間之人格法益高度相關，核其性質應屬繼承人以人格法益
    為基礎之財產上行為，要非民法第244條規定所得撤銷之標
    的。
　㈡經查，依原告調閱地政電子謄本申請紀錄觀之，本件原告係
    於111年3月16日始知悉系爭不動產贈與，此有中華電信股份
    有限公司數據通信分公司111年8月5日資交加字第111000097
    7號函在卷可稽（卷第193至196頁），而被告復未提出其他
    證據證明原告知悉之時間在前，則其於111年4月13日提起本
    訴，並未逾越1年之除斥期間，被告上開答辯，實屬誤會。
　㈢次查，系爭不動產原為被告之被繼承人徐水桶所有，於83年3
    月28日以分割繼承為原因，分別登記為徐文遂、徐文財、徐
    嘉嶸所有，有系爭不動產重測前即花蓮縣○○鄉○○段0000000
    地號土地登記簿可稽（卷第205頁），嗣於109年9月10日由
    徐文遂、徐嘉嶸辦理移轉登記給徐文財，亦有花蓮縣玉里地
    政事務所109年花玉跨字第002800地土地登記資料及地籍異
    動索引在卷可稽（卷第68頁至90頁、99頁），參以證人徐文
    遂到庭結證：「系爭不動產是原來我爸爸死前遺留下來，當
    初是我跟我弟弟及我哥哥的小孩及徐嘉嶸，我爸爸過世時是
    77年，那時候就先辦好繼承登記給我們三人，但我爸爸有遺
    留但書，說誰扶養媽媽系爭土地及其上房屋就要登記給誰。
    因為媽媽身體一直很好所以一直沒有處理，直到109年7月初
    我媽媽中風，媽媽就督促我們過戶給被告徐文財，因為他跟
    弟弟同住一輩子了。我媽媽目前還是跟我弟弟同住，現在92
    歲…父親過世後一直沒辦理繼承，83年才去辦三個人公同共
    有…因為怕媽媽被棄養，太早過戶若被子孫處分掉，媽媽就
    沒有地方住，所以媽媽一直等到中風後才督促我們過戶」等
    語（卷211至214頁），核與被告所辯大致相符，足認被告間
    就系爭不動產之贈與及所有權移轉登記行為，顯屬考量被繼
    承人生前希糞由照顧其配偶之子女取得系爭不動產所有權之
    意願之遺產分割協議，否則證人徐文遂並未積欠原告債務，
    何以亦同時於109年9月10日辦理所有權移轉登記將系爭不動
    產應有部分給被告徐文財？依一般經驗法則，尚難想像徐文
    遂平白放棄自己業已分得之部分，僅為成全徐嘉嶸逃避債務
    目的之遂行。是被告辯以就系爭不動產之贈與及所有權移轉
    登記係為履行遺產分割協議所為，應屬可採。
　㈣本件被告間有遺產分割協議，業經本院認定如上，且協議將
    系爭不動產由被告徐文財取得，而被告徐嘉嶸未就系爭不動
    產主張權利，揆諸上開見解，應屬被告徐嘉嶸以其人格法益
    為基礎所為之財產上行為，該協議依法不得為民法撤銷訴權
    之行使標的，是原告主張撤銷債權行為及所有權移轉登記之
    物權行為，並非可採。且按民法第244條所規定之撤銷訴權
    ，僅得訴請撤銷債務人之行為，倘債務人之行為與他人共同
    為之，亦僅該債務人之行為得單獨而分離者，始得訴請撤銷
    （最高法院82年度台上字第1355號判決意旨參照）。遺產分
    割協議係經全體繼承人同意而作成，性質上為多數繼承人之
    共同行為，非僅單一債務人之無償贈與行為，實無從將債務
    人之行為從中單獨分離，解釋上應不容債權人依民法第244
    條規定行使撤銷權；遑論除被告徐嘉嶸外，其餘與原告間並
    無債權債務關係，如依原告之聲明，前開被告之行為亦一併
    遭受撤銷，實有逾越民法第244條規定保障債權人範圍之虞
    ，亦難論公允。
、綜上所述，分割遺產協議非民法第244條行使撤銷訴權之標的
    。從而，原告依民法第244條第1項、第4項規定，請求撤銷
    被告就系爭不動產所為分割遺產協議之債權行為及物權行為
    ，並塗銷徐文財就系爭不動產之所有權登記，回復為徐嘉嶸
    名義，均無理由，應予駁回。
、本件為判決之基礎已臻明確，兩造其餘主張、陳述並所提證
    據均與本件之結論無影響，爰不再一一論述，附此敘明。
、訴訟費用負擔之依據：民事訴訟法第78條。　　
中　　華　　民　　國　　111 　年　　8 　　月　　31　　日
                  民事第二庭  法  官  李可文
以上正本係照原本作成。
如不服本判決，應於送達後20日內，向本院提出上訴狀並表明上
訴理由，如於本判決宣示後送達前提起上訴者，應於判決送達後
20日內補提上訴理由書（均須按他造當事人之人數附繕本並繳納
上訴裁判費）。
如委任律師提起上訴者，亦應一併繳納上訴審裁判費。
中　　華　　民　　國　　111 　年　　8 　　月　　31　　日
                              書記官  謝佩真